【裁判字號】    99,台上,1667
【裁判日期】    990909
【裁判案由】    請求拆除地上物等
【裁判全文】
最高法院民事判決            九十九年度台上字第一六六七號
上  訴  人  甲○○○
            乙 ○ ○
共      同
訴訟代理人  侯 福 仁律師
被 上訴 人  喬安娜服飾實業有限公司
法定代理人  丙 ○ ○
上列當事人間請求拆除地上物等事件，上訴人對於中華民國九十
九年三月九日台灣高等法院第二審判決（九十八年度上字第三八
六號），提起上訴，本院判決如下：
    主  文
原判決關於命上訴人甲○○○拆除違建物，及命上訴人乙○○自
違建物遷出，暨該訴訟費用部分廢棄，發回台灣高等法院。
    理  由
本件被上訴人主張：坐落台北市○○區○○段三小段四五六號土
地上、門牌號碼台北市○○路五十二巷二十六號建物，為地下一
層、地上七層之集合住宅大樓（下稱系爭大樓）。伊於民國七十
五年九月十七日購得系爭大樓地下一樓房屋與土地所有權應有部
分，而上訴人甲○○○則為同號一樓建物之所有人，並將該一樓
建物出租予上訴人乙○○使用。詎甲○○○竟將如原判決附圖（
下稱附圖）所示Ｅ部分原作為空襲避難與防火逃生之安全樓梯，
予以封閉，違法作為室內空間使用。且未經系爭大樓全體住戶同
意，占有屬於住戶共有之該大樓法定空地。除以附圖所示Ｄ部分
之圍牆封閉，妨礙他人自由出入外，復於附圖所示Ａ、Ｂ、Ｃ部
分，搭蓋儲藏室、廚房及工作室、主臥室等違建物使用，危及系
爭大樓全體住戶之安全。爰依民法第七百六十七條、第八百二十
一條，及公寓大廈管理條例（下稱公寓條例）第七條、第八條第
一項、並於原審「追加」民法第七十一條、第七十二條、第一百
四十八條及公寓條例第十六條第二項規定，求為命：甲○○○拆
除附圖所示Ａ、Ｂ、Ｃ、Ｄ、Ｅ部分之違建物，及乙○○應自Ａ
、Ｂ、Ｃ部分違建物遷出之判決（被上訴人除上述部分外，其餘
請求甲○○○將違建物所在之「土地」返還被上訴人及其他全體
共有人、並按月給付不當得利，暨乙○○應自Ｄ、Ｅ所示之違建
物遷出等部分，業經原審判決被上訴人敗訴確定）。
上訴人則以：系爭大樓為訴外人榮大營造工程有限公司（下稱榮
大公司）於六十六年間興建完工。其中地下一樓及一樓房屋分別
登記為榮大公司及其負責人孔正揚之妻孔夏佩珍所有。附圖所示
Ｅ部分乃地下一樓通往一樓之樓梯間，為榮大公司所封閉。該公
司並依據主管機關核准之設計圖，合法興建附圖所示Ｄ部分之圍
牆及其牆門，專供一樓使用，其餘住戶則由另一大門出入。至於
法定空地上如附圖所示Ｂ部分之廚房及工作室違建物，本即存在
於大樓全部樓層，係由榮大公司統一施工，將各樓層陽台外推向
空地上方延伸而變更為室內使用。嗣甲○○○輾轉於七十八年四
月間購得該一樓房地，對前揭違建物應無事實上之拆除處分權。
況系爭大樓完工至今三十餘年，依一般社會觀念，足認所有承購
戶、包括被上訴人於七十五年九月間購得地下一樓房地時，均已
知悉而默示同意一樓空地由一樓所有人管理使用，即有分管契約
存在，自應同受其拘束等語，資為抗辯。
原審廢棄第一審所為駁回被上訴人請求上訴人甲○○○拆除附圖
所示Ａ、Ｂ、Ｃ、Ｄ、Ｅ之違建物，及上訴人乙○○自Ａ、Ｂ、
Ｃ所示之違建物遷出等部分之判決，改判甲○○○、乙○○應為
該部分之給付，係以：被上訴人及上訴人甲○○○分別為系爭大
樓地下一樓及一樓房地之所有人。甲○○○現將一樓房地出租予
上訴人乙○○使用；而附圖所示Ａ、Ｂ、Ｃ、Ｄ部分之儲藏室、
廚房及工作室、主臥室、圍牆等違建物，均係興建系爭大樓之訴
外人榮大公司所搭建，附圖所示Ｅ部分為地下室通往一樓之樓梯
間，亦係榮大公司將之封閉作為室內空間使用等事實，為兩造所
不爭，並有土地登記謄本、土地及建築改良物所有權狀暨照片可
稽，堪認為真實。兩造既不爭執系爭大樓法定空地如附圖所示Ａ
、Ｂ、Ｃ、Ｄ，及地下一樓通往一樓之樓梯間即附圖所示Ｅ等部
分，本為系爭大樓全體區分所有權人所共有，應由其等共同管理
之。因榮大公司於六十六年間興建系爭大樓完工時，即將該Ｅ部
分封閉，並將Ｂ部分外牆外推（建造房、工作室），及興建Ｄ
部分之圍牆暨Ａ、Ｃ部分之違建物，均專供一樓使用。且Ｂ部分
實無獨立出入口，必須經由甲○○○所有一樓房屋大門進出。為
證人羅森榮所證實，復有法院勘驗筆錄可考，而該大樓全部樓層
亦均有類似附圖所示Ｂ部分之違建物，即各樓層陽台外牆皆外推
，同為兩造所不爭執。足見系爭大樓全體所有人已就附圖所示Ａ
、Ｂ、Ｃ、Ｄ（之法定空地）及其違建物全部，暨地下一樓通往
一樓之樓梯間即附圖所示Ｅ及其樓板全部，締結分管契約，合意
由一樓所有人管理使用。被上訴人於七十五年間取得系爭大樓地
下一樓之區分所有權後，應已知悉或可得而知該分管契約之存在
，固應受分管協議（契約）之拘束。惟查附圖所示Ａ、Ｃ、Ｄ部
分之地上違建物位於防火巷弄內，Ｂ部分在法定空地上，Ｅ部分
則以樓板封閉進出口，致防空避難設備並無兩處進出口，顯然違
反建築法第十一條及建築技術規則建築設計施工編第一百四十四
條之規定，應認該分管協議（契約）就違建物部分之約定，有背
於公共秩序，依民法第七十二條規定，自屬無效。甲○○○本於
該無效部分之分管協議（契約），抗辯其有權管理使用上開違建
物，並不可採。至於台北市建築管理處暫未拆除Ａ、Ｃ、Ｄ部分
之違建物，係依台北市違章建築處理要點規定，暫緩處理八十三
年十二月三十一日以前之既存違建而已，尚不足據以認定該違建
物係屬合法。雖違建物非由甲○○○所興建，但榮大公司已將其
事實上處分權輾轉讓與甲○○○，甲○○○對之即有事實上處分
權。甲○○○嗣將其所有一樓房屋（地）出租予乙○○，乙○○
因而取得該一樓房屋之事實上管領支配力，衡情亦應占有附圖所
示Ａ、Ｂ、Ｃ、Ｄ部分之地上違建物全部。是以被上訴人本於民
法第七百六十七條、第八百二十一條規定，請求甲○○○拆除附
圖所示Ａ、Ｂ、Ｃ、Ｄ、Ｅ部分之違建物，及乙○○應自Ａ、Ｂ
、Ｃ部分之地上違建物遷出，為有理由，應予准許等詞，為其判
斷之基礎。
按在第二審為訴之追加，除有民事訴訟法第二百五十五條第一項
第二款至第六款情形外，非經他造同意，不得為之。同法第四百
四十六條第一項定有明文。本件被上訴人於第一審起訴時似未請
求上訴人甲○○○拆除附圖Ｄ部分所示之圍牆（見一審卷一頁至
五頁、一四九頁反面），倘其係上訴於原審時始為該部分之請求
，而為訴之追加，則甲○○○既已具狀並明示不同意其追加（見
原審卷五三頁、八八頁），乃原審就甲○○○之反對意見竟恝置
不問，於未究明被上訴人追加之訴是否合法前，遽為甲○○○應
拆除該部分圍牆之判決，依上說明，自有未合。其次，被上訴人
請求甲○○○拆除系爭大樓地下一樓通往一樓樓梯出口之樓板，
係以甲○○○妨害其所有權之行使為依據（見一審卷一○八頁）
，甲○○○就此於事實審已一再抗辯：上開樓梯出口屬一樓房屋
所有人所有，建商榮大公司在出售一樓房屋之前，已將該樓梯出
口封閉，購買一樓房屋之人自無再以其所有屋內空間供地下一樓
進出之義務，被上訴人主張拆除該樓梯出口之封閉樓板，係侵害
伊之一樓所有權等語，並提出被證二「系爭大樓各樓層建物登記
謄本」為證（一審卷四六頁至五○頁、一三四頁、一三五頁，原
審卷二四頁、二五頁），原審對於甲○○○此項重要之防禦方法
，未於判決理由項下記載何以不足採之意見，已有判決不備理由
之違法。況被上訴人似未主張系爭大樓地下一樓通往一樓之樓梯
出口及其樓板部分為系爭大樓全體區分所有權人所共有。原審逕
謂地下一樓通往一樓之樓梯間即附圖所示Ｅ部分，為系爭大樓全
體區分所有權人所共有，為兩造所不爭執，進而為甲○○○、乙
○○不利之判斷，是否非為認作主張？亦侍澄清。再者，原審所
認定系爭大樓全體所有人已就附圖所示Ａ、Ｂ、Ｃ、Ｄ（之法定
空地）及其違建物全部，暨附圖所示Ｅ（之樓梯間）及其樓板全
部，締結分管契約，合意由一樓所有人管理使用等事實，如屬實
在，即見甲○○○對上述各該部分，有其專用權，其他共有人應
同受分管契約之拘束，而不得再本於區分所有權，請求排除甲○
○○之專用權。縱甲○○○之使用行為，不符建管法令，然該法
令如僅屬取締規定，而非效力規定，似仍屬行政問題。能否以此
即謂該私法上所訂之分管契約為無效？非無疑義。原審未詳加研
求，所為上訴人敗訴之判決，尤屬可議。上訴意旨，指摘原判決
命其各為給付（拆除違建物及自違建物遷出）部分不當，求予廢
棄，非無理由。
據上論結，本件上訴為有理由。依民事訴訟法第四百七十七條第
一項、第四百七十八條第二項，判決如主文。
中    華    民    國  九十九  年    九    月    九    日
                      最高法院民事第三庭
                          審判長法官  蘇  茂  秋
                                法官  李  慧  兒
                                法官  王  仁  貴
                                法官  陳  國  禎
                                法官  陳  重  瑜
本件正本證明與原本無異
                                      書  記  官
中    華    民    國  九十九  年    九    月  二十一  日
                                                      Ｅ

司法院資訊處製作；財團法人民間司法改革基金會備份。
